【裁判字號】    89,上易,522
【裁判日期】    891202
【裁判案由】    回復原狀
【裁判全文】
臺灣高等法院民事判決  八十九年度上易字第五二二號
      上  訴  人  乙○○
      上  訴  人  甲○○
      被上訴人    中國力霸股份有限公司
      法定代理人  王金世英
      訴訟代理人  紀鎮南律師
右當事人間請求回復原狀事件，上訴人對於中華民國八十九年五月一日台灣台北地方
法院八十八年度訴字第四三六八號第一審判決提起上訴，本院判決如左：
    主      文
上訴駁回。
第二審訴訟費用由上訴人負擔。
    事      實
甲、上訴人方面：
一、聲明：求為判決：(一)原判決廢棄。(二)右廢棄部分，被上訴人應給付上訴人新台幣
    （下同）九十五萬九千元，及自八十五年九月二十一日起至清償日止按年息百分
    之五計算之利息。(三)上訴人願以現金或等值世華聯合商業銀行股份有限公司古亭
    分行無記名可轉讓定期存單供擔保供擔保，請准宣告假執行。
二、陳述：除與原判決記載相同者，茲引用之外，補陳略以：(一)上訴人所購房屋之車
    位未能單獨轉讓，與原約不合。(二)被上訴人之代銷及企劃費用，前已計算於銷售
    額上，如今再計算一次，顯有重複之虞。(三)經上訴人電詢力霸山河管理委員會，
    目前管理費每月每坪五十元，故系爭房屋應收取之管理費應為三萬三千元，再者
    ，系爭房屋所有權、使用權為被上訴人，當然由其負擔管理費。(四)依系爭契約按
    日負擔千分之一之滯納金顯不合理，又上訴人前已以存證信函終止契約。(五)被上
    訴人銷售率達百分之九十以上，應有相當之利潤，無跌價損失，且八十六年房屋
    並無跌價，即使往後跌價，損失全由購屋者負擔，不儘合理。
乙、被上訴人方面：
一、聲明：求為判決：(一)上訴駁回。(二)如受不利之判決，願供擔保請准免為假執行。
二、陳述：與原判決記載相同，茲引用之。
    理      由
一、本件上訴人主張伊等於八十一年三月十八日向被上訴人訂購坐落台北縣中和市○
    ○段尖山腳小段二八─二一等地號土地上之力霸山河大廈第Ａ３棟二十一樓預售
    屋一戶（含停車位一個）總價款九百九十一萬元，伊等已分期繳納一百九十五萬
    元，最後一次繳款日係八十五年九月二十日，因伊等嗣以被上訴人之房屋有瑕疵
    ，未再繳納價金，被上訴人卻以伊等延遲繳納剩餘價款為由，依買賣契約第十一
    條約定解雙方之買賣契約，沒收伊等已繳價款，縱認被上訴人解除契約合法，惟
    被上訴人並未因伊等未履約而受損害，故關於違約金額約定顯然過，爰請求酌減
    兩造間之違約金金額，返還九十五萬九千元及自八十五年九月二十一日起之法定
    利息（上訴人逾上開部分之請求，經原審駁回，未據聲明不服）。
    被上訴人則以上訴人拒不繳納買賣餘款，伊依買賣合約解除契約，已繳價金作為
    懲罰性違約金，而伊因上訴人遲延繳款造成損失費用計一千三百餘萬元，前開沒
    收之價金不足彌補被上訴人所受損害及所失利益，上訴人請求依不當得利法律關
    係返還超過部分之違約金，並無理由等語，資為抗辯。
二、上訴人主張伊等於八十一年三月十八日向被上訴人訂購力霸山河大廈第Ａ３棟二
    十一樓預售屋一戶（含停車位一個）總價款九百九十一萬元，上訴人已分期繳納
    一百九十五萬元，最後一次繳款日係八十五年九月二十日等情，為兩造不爭之事
    實，並有契約乙份在卷可憑（見原審卷第十五至三十五頁）。本件上訴人於原審
    原爭執系爭房屋有未按圖施工等瑕疵，以及車位未能獨立轉讓之瑕疵，原審認系
    爭房屋並無其所抗辯有未按圖施工等瑕疵，上訴人於本院不再爭執，又上訴人於
    本院原爭執車位有未能獨立移轉之瑕疵，但未能舉證證明兩造有此一約定，而其
    於本院八十九年十一月二十一日言詞辯論中，亦已陳明不再爭執，是兩造爭執之
    重點在於被上訴人以上訴人拒不繳納買賣餘款，被上訴人依買賣合約解除契約，
    於法是否有據？以及兩造之違約金約定，有無過高？茲審究如次：
  (一)查系爭買賣契第十一條約定：「甲方（即上訴人）若不按時繳付各期房地價款‧
    ‧‧，逾期三十日經乙方（即被上訴人）催告仍不繳付時，即任由乙方逕行解除
    本契約。」（見原審卷第二十四頁），第十四條約定：「甲方應於乙方通知辦理
    交屋之日起七日內前往指定之地點辦理交屋，若藉故延遲或拒不辦理者，‧‧‧
    甲方‧‧‧同意解除本約，‧‧‧。」本件被上訴人抗辯系爭房地於八十六年三
    月二十二日取得使用執照，被上訴人在同年五月十五日前，即向上訴人寄發辦理
    過戶貸款對保及交屋手續等催告函，因上訴人未前來辦理，被上訴人乃在同年八
    月十二日寄發存証信函，催請上訴人於文到十日內辦理繳交未付之自備款、貸款
    及代收款等事宜，同時辦理交屋手續，逾期將按房地買賣契約書第九條第三款、
    第十一條、第十四條第一款等規定辦理，上訴人收受上開催告信函後，仍拒不履
    行，被上訴人又在同年九月六日以存証信函再向上訴人催告，上訴人仍置之不理
    ，被上訴人乃於八十七年十月十五日以存證信函向上訴人解除系爭房地買賣契約
    ，有被上訴人提出之存證信函二份在卷可稽（見原審卷第七十五至七十八之一頁
    ），且為上訴人所不爭執。則被上訴人依民法第二百五十四條、系爭房地買賣契
    約第十一條及第十四條第一款等規定，解除系爭買賣契約，並請求上訴人給付違
    約金，於法即無不合。
  (二)按民法第二百五十條規定，當事人得約定債務人於債務不履行時，應支付違約金
    。違約金，除當事人另有訂定外，視為因不履行而生損害之賠償總額。經查兩造
    之上開契約第十一條除約定被上訴人得解除契約外，並約定上訴人已繳付之全部
    價款均充作懲罰性違約金及對被上訴人之損害賠償。本件違約金之性質顯屬懲罰
    性違約金。既稱懲罰性違約，自非以填補契約當事人他方之損害為目的，此項違
    約金目的，為債務不履行私的懲罰，旨在促使訂約之當事人致力於契約之履行，
    嚴格遵行契約內容，非有相當理由，勿任令違約情事發生。因之，除懲罰性違約
    金之約定顯失公平，由法院減至相當數額外，應按契約當事人間之約定。是審酌
    本件被上訴人沒收上訴人已繳價款有無顯失公平之處，亦即衡量違約金額是否過
    高，應依一般客觀事實、社會經濟狀況及當事人所受損害情形，以為酌定標準（
    最高法院四十九年台上字第八○七號判例參照）。本件被上訴人主張其因上訴人
    之未履約，其受有如附表所示計一千三百二十七萬五千二百八十四元之損失。惟
    查(1)其主張因被上訴人未按約繼續繳款，其受有代銷及企劃費用三十四萬六千八
    百五十元損失部分，因被上訴人提出委託銷售合約，並無支付之憑證，即難以採
    信。(2)其主張應收取之管理費損失一百四十八萬六千五百元，固經提出相關資料
    明細表為證，但其將此部分算至八十八年八月三十日止，因被上訴人於八十七年
    十月十五日解除本件契約，被上訴人自不應以解除契約後之管理費支出與利息負
    擔，要求上訴人負擔，是此部分管理費用負擔應算至八十七年十月十五日止，即
    管理費用自八十六年五月三十日至八十七年十月十五日，上訴人應支出管理費八
    十一萬七千五百七十五元（9,910,000×0.005×16.5＝817,575）。至上訴人雖
    稱其電詢力霸山河管理委員會，目前管理費每月每坪五十元，故系爭房屋應收取
    之管理費應為三萬三千元，再者，系爭房屋所有權、使用權為被上訴人，當然由
    其負擔管理費云云，但由於此一部分係被上訴人在通知交屋後解除契約前必須管
    理系爭房屋之費用，兩造在契約中已明定其數額，此兼有違約罰之意義，上訴人
    爭執此部分約定太高，無可採取。(3)其主張貸款遲交利息損失九十八萬九千二百
    九十二元部分，因被上訴人於八十七年十月十五日解除本件契約，解除契約後即
    不生貸款遲交之問題，即此部分之利息，亦應自八十六年五月三十日起算至八十
    七年十月十五日為止，其金額應為五十六萬一千二百八十五元（計算式：000000
    00*0.05*  (1+ 153/365))=561285）。(4)其主張上訴人應付依契約第十一條所定
    自備款滯納金每日千分之一，合計七百二十餘萬元乙節。除上訴人將自備款及貸
    款部分併計，於法不法，應僅計算自備款部分外，關於計算期間，基於同上理由
    ，其亦僅能算至八十七年十月十五日為止，依此計算，上訴人應付之自備款滯納
    金如下：一○八期部分（八十五年九月二十日至八十七年十月十五日）為三百九
    十元（計算式：1000*0.001*390=390），一○九至一一一期部分為一萬四千四百
    零六元（計算式：7000*0.001*3*(365+000-00-00)=14406），一一二至一一五期
    部分（八十六年四月十五日至八十七年十月十五日）為一萬五千三百七十二元（
    計算式：7000*0.001*4*  (365+31+30+31+31+30+31)=15372），合計三萬零一百
    六十八元。上訴人雖主張依系爭契約按日負擔千分之一之滯納金顯不合理云云，
    然此乃違約罰性質，其數額亦難認過高。(5)再其主張依財政部同業利潤計算標準
    之利潤為百分之十四，有被上訴人提出之八十四年標準表在卷可查（見原審卷第
    八十五頁），準此，如上訴人按期履行債務，被上訴人主張其可預期之利益為一
    百三十八萬七千四百元，於法尚無不合。(6)其主張以其另有房屋跌價損失乙節，
    因系爭房屋迄未出售，為被上訴人所自承，其未舉證證明系爭房屋有如何跌價之
    事實，逕以百分之二十計算其損失，要無可採。
  (三)依上所述，被上訴人因上訴人未履行契約所受到之損害，合計為二百七十九萬六
    千四百二十八元（計算式：817575+ 561285+ 30168+ 0000000=0000000），早逾
    上訴人所繳納系爭房屋之價金數額，自難認系爭違約金之約定有過高之情，上訴
    人請求酌減兩造間約定之違約金金額，即無從准許。
三、綜之，上訴人請求酌減違約金，命被上訴人返還九十五萬九千元及法定利息，為
    無理由。原審駁回上訴人之請求，理由容有部分不同，結論尚無不合，仍可維持
    ，上訴人求為廢棄改判，為無理由。
據上論結，本件上訴為無理由，依民事訴訟法第四百四十九條第一、二項、第七十八
條，判決如主文。
中      華      民      國    八十九    年    十二    月        二      日
                                臺灣高等法院民事第十五庭
                                      審判長法  官  蘇  永  宜
                                            法  官  李  錦  美
                                            法  官  蔡    燉
右正本係照原本作成。
不得上訴。
中      華      民      國    八十九    年    十二      月      十一    日
                                            書記官  于      誠


司法院資訊處製作；財團法人民間司法改革基金會備份。
